ACORDAO-COMPLETO-2579654

ACÓRDÃO 2182/2023 ATA 7/2023 - PRIMEIRA CÂMARA

VISTOS, relatados e discutidos estes autos de representação formulada pelo deputado federal Elias Vaz de Andrade e pelo senador Jorge Kajuru Reis da Costa Nasser a respeito de possíveis irregularidades na aquisição de comprimidos de citrato de sildenafila pelo Ministério da Defesa, nos exercícios de 2020 e 2021.
ACORDAM os ministros do Tribunal de Contas da União, reunidos em sessão da 1ª Câmara, ante as razões expostas pelo relator, em:
9.1. conhecer da presente representação, satisfeitos os requisitos de admissibilidade previstos nos arts. 235 e 237, VII, do RI/TCU e no art. 103, § 1º, da Resolução TCU 259/2014, para, no mérito, considerá-la parcialmente procedente;
9.2. determinar ao Hospital Naval Marcílio Dias, com fundamento no art. 250, II, do RI/TCU e no art. 47 da Lei 8.443/1992 c/c o art. 4º, § 4º, e art. 6º da Instrução Normativa TCU 71/2012, que, no prazo de 90 (noventa) dias: 
9.2.1. adote as medidas administrativas pertinentes para apuração do débito e obtenção do ressarcimento do dano causado ao erário, em valores devidamente atualizados, relativo à compra, decorrente do pregão eletrônico 106/2020, de 15.120 comprimidos de sildenafila 25mg pelo valor unitário de R$ 3,65, manifestamente superior ao valor máximo a ser aceito para item definido no termo de referência, R$ 1,47, sem prejuízo de requerer ao órgão jurídico da estatal que adote as medidas judiciais e extrajudiciais cabíveis;
9.2.2. informe a este Tribunal, ao final do prazo de que trata o subitem anterior, o resultado das providências adotadas;
9.3. enviar cópia deste acórdão aos representantes e ao Hospital Naval Marcílio Dias;
9.4. informar aos interessados que o inteiro teor da presente deliberação estará disponível para consulta no dia seguinte à sua oficialização, no endereço www.tcu.gov.br/acordaos.

Representação sobre supostas irregularidades na compra de comprimidos do medicamento Viagra pelo Ministério da Defesa.

Primeira Câmara

Ministério da Defesa.

3. Interessados/Responsáveis:
3.1. Interessado: Centro de Controle Interno da Marinha (00.394.502/0104-50).

13.1. Ministros presentes: Jorge Oliveira (na Presidência), Benjamin Zymler e Jhonatan de Jesus.
13.2. Ministro-Substituto convocado: Augusto Sherman Cavalcanti.
13.3. Ministro-Substituto presente: Weder de Oliveira (Relator).

WEDER DE OLIVEIRA

Em exame, representação formulada pelo deputado federal Elias Vaz de Andrade e pelo senador Jorge Kajuru Reis da Costa Nasser a respeito de possíveis irregularidades na aquisição, pelo Ministério da Defesa, de comprimidos de citrato de sildenafila, nos anos de 2020 e 2021.
Reproduzo, inicialmente, com os ajustes de forma, trechos da instrução da preliminar da então Secretaria de Controle Externo de Aquisições Logísticas (Selog) [footnoteRef:2]: [2:  Peça 45. ] 
"B. ALEGAÇÕES DOS REPRESENTANTES
1.	Os representantes alegam, em suma, que (peça 1) :
	a) detectaram que o Ministério da Defesa realizou oito Pregões Eletrônicos destinados a compra de 35.320 comprimidos de Citrato de Sildenafila, que é popularmente conhecido como Viagra, nos anos de 2020 e 2021.
	b) a compra de medicamentos para disfunção erétil para as Forças Armadas ofende os princípios da eficiência e probidade na administração pública.
	c) os processos de compra do Viagra revelaram, ainda, que a Defesa adquiriu os medicamentos com superfaturamento de até 143%.
d) no Pregão Eletrônico 106/2020, realizado pela Marinha para a compra de 15.120 comprimidos, a Sildenafila 25 mg (princípio ativo do Viagra) foi adjudicada pelo preço unitário de R$ 3,65. O processo foi homologado em 7/4/2021.
	e) no dia 14/4/2021, o Pregão Eletrônico 99/2020 foi homologado pelo Comando do Exército para a aquisição de 4.800 comprimidos de Sildenafila 25 mg, porém com preço unitário de R$1,50.
	f) ademais, as duas aquisições foram destinadas às unidades militares localizadas no Estado do Rio de Janeiro e ocorreram na mesma época, no mês de abril de 2021.
 (...) 
Análise quanto à plausibilidade jurídica e quanto à necessidade de adoção de medida cautelar:
5.	Preliminarmente, cabe ressaltar que o termo 'Viagra' é um nome comercial do medicamento de referência (não genérico) cujo princípio ativo é o citrato de sildenafila, conforme tabela publicada pela Agência Nacional de Vigilância Sanitária  - Anvisa (peça 7, p. 40) .
6.	Tendo em vista a popularidade do citado fármaco, ainda que atualmente existam opções de medicamento genérico, sem nome comercial, o citrato de sildenafila continua a ser conhecido por 'viagra', utilizando-se de uma figura de linguagem denominada metonímia, onde se substitui o nome do produto por sua marca mais famosa, como também acontece, por exemplo, nos termos 'gilete' e 'cotonete'.
7.	 Ressalte-se que não foi detectada a aquisição do medicamento de referência 'Viagra', de maior custo, pelos Comandos Militares. 
8.	No que tange ao citrato de sildenafila, entende-se oportuno transcrever excerto de Tese de Doutorado da Sra. Rita de Cássia Da Silva Ascenção Barros cujo título é 'Desenvolvimento e Avaliação da Eficácia de Novos Sistemas de Liberação Oral de Sildenafila', da Faculdade de Farmácia da Universidade Federal do Rio de Janeiro (peça 8, p. 26-27) , disponível publicamente no endereço (http://objdig.ufrj.br/59/teses/813456.pdf, acesso em 3/5/2022) :
O sildenafila é um inibidor de fosfodiesterase do tipo 5 (PDE5) , altamente seletivo, descoberto em 1989, durante pesquisa de novos agentes químicos potencialmente úteis no tratamento da doença arterial coronariana. Os primeiros estudos clínicos realizados no início da década de 1990 já demonstraram que o fármaco não apresentava atividade antianginosa promissora, no entanto, resultaram na descoberta acidental de que o mesmo induzia à ereção peniana e na sua posterior aprovação para o tratamento da disfunção erétil (DE) (RAJA; NAYAK, 2004) . A identificação da distribuição da enzima PDE5 em outros tecidos entusiasmou muitos farmacologistas e médicos, que definiram novas indicações para o uso do sildenafila, o qual passou a ser empregado também no tratamento de diversas formas da hipertensão pulmonar (RAJA et al.., 2006) .
O produto comercial foi desenvolvido na forma de um sal, o citrato de sildenafila (Figura 1) , com o objetivo de aumentar a solubilidade do fármaco (JUNG et al.., 2011) .
 (...) 
Assim, em 1998, o citrato de sildenafila (Viagra®, Pfizer) foi aprovado para o tratamento da disfunção erétil nos Estados Unidos da América e na Europa, sendo o primeiro inibidor de PDE5 licenciado para essa indicação (GIULIANO et al.., 2010) . Mais tarde, em 2005, também foi aprovado para o tratamento da hipertensão arterial pulmonar (HAP) (Revatio®, Pfizer) (RAMANI; PARK, 2010) .
Ambos os medicamentos foram aprovados inicialmente na forma farmacêutica de comprimidos revestidos de 25, 50 e 100 mg, no caso do Viagra®, e de 20 mg, no caso do Revatio®. Mais tarde, novas formas farmacêuticas foram aprovadas para o tratamento da HAP tanto nos Estados Unidos da América quanto em países da Europa: em 2009, o Revatio® foi disponibilizado na forma injetável (10 mg / 12,5 ml, equivalente a dose oral de 20 mg) , com administração em bolus, três vezes ao dia, e em 2012, na forma de suspensão oral extemporânea (10 mg/ml) , cujo conteúdo de 2 ml de uma seringa oral é bioequivalente ao comprimido de 20 mg (FDA, 2009; FDA, 2012; EMEA, 2012) .
No Brasil, a Agência Nacional de Vigilância Sanitária (ANVISA) liberou o uso de citrato de sildenafila para o tratamento da disfunção erétil em 1998 e para o tratamento da hipertensão arterial pulmonar em 2006; mas, em ambos os casos, a aprovação foi feita para maiores de 18 anos. E tanto o Viagra® quanto o Revatio® estão disponíveis apenas na forma farmacêutica de comprimidos para o tratamento dos pacientes com HAP e com disfunção erétil (SOUZA; CABRAL; HUF, 2009) .
9.	Portanto, percebe-se que, atualmente, a sildenafila não é utilizada exclusivamente para a disfunção erétil.
10.	Na esteira deste entendimento, cabe ressaltar que o Sistema Único de Saúde, em seu Sistema de Gerenciamento da Tabela de Procedimentos, Medicamentos e OPM (SIGTAP) , possui registro da sildenafila para as seguintes dosagens e respectivas enfermidades:
a) 20mg por comprimido, para os seguintes CID (Código Internacional de Doenças) : I270 (Hipertensão pulmonar primária) , I272 (Outra hipertensão pulmonar secundária) , I278 (Outras doenças pulmonares do coração especificadas) , conforme peça 9.
b) 25mg por comprimido, para os seguintes CID: M340 (Esclerose sistêmica progressiva) , M341 (Síndrome cr (e) st) , M348 (Outras formas de esclerose sistêmica) , conforme peça 10.
	c) 50mg por comprimido, para os seguintes CID: M340 (Esclerose sistêmica progressiva) , M341 (Síndrome cr (e) st) , M348 (Outras formas de esclerose sistêmica) , conforme peça 11.
11.	Ressalte-se que todas as aquisições trazidas pelos representantes na peça 2 tinham como destino Hospitais Militares, o que pressupõe que a administração da sildenafila se dará sob supervisão médica.
12.	Ademais, em pesquisa no Painel de Preços do Governo Federal (peça 12) , percebe-se que a aquisição de sildenafila, nas concentrações de 20mg; 25mg e 50mg é corriqueira na Administração Pública, não sendo algo exclusivo das Forças Armadas. 
13.	Ante o exposto, entende-se que não restou demonstrada a aquisição de 'viagra', ou mesmo medicamentos para disfunção erétil nas Forças Armadas.  Em relação à aquisição de sildenafila, tal fato, por si só, não se constitui irregularidade. Portanto, a representação deve ser considerada improcedente quanto a este ponto.
14.	Entretanto, percebe-se que os valores auferidos no item 55 (SILDENAFILA, COMPOSIÇÃO SAL CITRATO, CONCENTRAÇÃO 25 MG) do Pregão 106/2020 do Hospital Naval Marcílio Dias, R$ 3,65 (peça 16, p. 24) , de fato, parecem estar em dissonância com os valores conseguidos no item 85 do Pregão 99/2020 do Hospital Central do Exército, de R$ 1,50 (peça 2, p. 7) , tendo sido realizados na mesma época (abril de 2021) e no mesmo estado (Rio de Janeiro) , o que permite uma comparação mais fidedigna.
15.	O valor do item 55 do Pregão 106/2020 inclusive destoa do valor auferido pelo próprio Hospital Naval Marcílio Dias no item 128 do Pregão 8/2020, realizado anteriormente, de R$ 1,35 (peça 17, p. 51) .
16.	Da leitura da ata do certame (peça 15, p. 81-82) , percebe-se que apenas uma empresa participou do item 55 do Pregão 106/2020, e o lance inicial, que estava acima do preço estimado, teve que ser negociado para o valor estimado. Ocorre que o preço estimado (ou máximo aceitável) que consta do Sistema Comprasnet (peça 16, p. 24) , de R$ 3,65, difere do Anexo A do Termo de Referência do certame, que era de R$ 1,47 (peça 14, p. 37) . 
17.	Percebe-se que o preço estimado de R$ 1,47 é compatível com o preço estimado de R$ 1,38 (peça 17, p. 51) , para o certame anterior realizado pelo mesmo órgão, para o mesmo objeto.
18.	Portanto, entende-se que ocorreu um equívoco do Hospital Marcílio Dias ao realizar o lançamento no sistema Comprasnet do valor estimado para o item 55 do Pregão 106/2020.
19.	Entretanto, o citado equívoco concorreu para que o Hospital Marcílio Dias tivesse um sobrepreço de R$ 2,18 para cada unidade do item 55.
20.	Ressalte-se que a ata de registro de preços referente ao item 55 teve o fim de sua vigência em 7/4/2022. Destarte, entende-se que não é necessária a manifestação da empresa T C A Farma Comércio LTDA.
21.	Portanto, entende-se pertinente a realização de oitiva ao órgão, para que esclareça tal fato, bem como a construção participativa de deliberações, tendo em vista que pode haver determinação, por parte do TCU, de apuração das responsabilidades e eventual ressarcimento ao erário, com a eventual instauração de Tomadas de Contas Especial, se for o caso.
22. Também deve ser feita diligência ao órgão, para que informe todas as aquisições realizadas do item 55 do Pregão 106/2020, e se ocorreram eventuais adesões ao citado item da ata de registro de preços."
Em complemento, transcrevo trechos da instrução de peça 45 do auditor da Selog:
"B. Histórico
 (...) 
2.	Em instrução pretérita (peça 18) , esta unidade técnica entendeu que não restou demonstrada a aquisição de 'viagra', ou mesmo medicamentos para disfunção erétil nas Forças Armadas. Em relação à aquisição de sildenafila, tal fato, por si só, não se constitui irregularidade.
3.	Entretanto, percebeu-se que os valores auferidos no item 55 (SILDENAFILA, COMPOSIÇÃO SAL CITRATO, CONCENTRAÇÃO 25 MG) do Pregão 106/2020 do Hospital Naval Marcílio Dias, R$ 3,65 (peça 16, p. 24) , de fato, pareciam estar em dissonância com os valores conseguidos no item 85 do Pregão 99/2020 do Hospital Central do Exército, de R$ 1,50 (peça 2, p. 7) , tendo sido realizados na mesma época (abril de 2021) e no mesmo estado (Rio de Janeiro) .
4.	Ademais, foi detectada divergência entre o valor estimado para o item 55 (sildenafila 25mg) constante do Anexo A ao Termo de Referência, de R$ 1,47 (peça 14, p. 37) , em relação ao valor que constou como máximo aceitável no sistema Comprasnet quando da realização do certame R$3,65 (peça 15, p. 12) .
5.	Portanto, foi proposta oitiva e diligência ao Hospital Naval Marcílio Dias, bem como construção participativa das deliberações.
6.	Promovida a oitiva e diligência quanto às alegações dos representantes e demais questões levantadas por esta Unidade Técnica, passa-se a analisar as respostas apresentadas, tópico a tópico, conforme transcrição/contextualização a seguir.
 (...) 
E. Exame Técnico
Item <23.2>:  a) divergência entre o valor estimado para o item 55 (sildenafila 25mg) constante do Anexo A ao Termo de Referência, de R$ 1,47, em relação ao valor que constou do sistema Comprasnet quando da realização do certame (R$3,65) , o que acarretou a homologação do item acima do valor estimado, e potencialmente um sobrepreço de R$ 2,18 para cada unidade;
Fundamento legal ou jurisprudencial: princípio da vinculação ao instrumento convocatório, constante do caput do art. 3º da Lei 8.666/1993.
Manifestação da Unidade Jurisdicionada sobre os indícios de irregularidades (peça 33) :
7.	O Pregão Eletrônico 106/2020, do HNMD, iniciou-se no dia 4/2/2021, às 10:00 horas. Após a abertura de propostas e fase de lances, verificou-se a apresentação de uma única proposta para o item 55, Sildenafila, Composição Sal Citrato, Concentração 25 mg, no valor total de R$ 9,71, ofertada pela empresa TCA Farma Comércio Ltda.
8.	Ao final do pregão, o Pregoeiro iniciou negociação solicitando que a referida empresa reduzisse o valor da proposta, caso contrário, o item seria cancelado por estar acima do valor estimado (apurado pela pesquisa de mercado, realizada na fase interna do processo) .
9.	Após a proposição do Pregoeiro, a empresa proponente aceitou reduzir sua oferta para R$ 3,65, observando o valor de referência, e assim teve a aceitação da proposta concluída. Por fim, após andamento regular de todas as suas fases, o item 55 foi homologado em 7/4/2021, ao valor de R$ 3,65, sagrando-se vencedora a única empresa interessada no item em questão.
10.	Argumenta que todos os normativos legais vigentes à época do certame, sobretudo os que dispunham sobre os procedimentos administrativos para realização de pesquisa de preços (IN 05, de junho de 2014, alterada pela IN 03, de 20 de abril de 2017) , bem como a metodologia para obtenção do valor de mercado e subsequente obtenção do preço de referência, foram observados em sua totalidade pelo Setor Requisitante, responsável pela pesquisa mercadológica do processo.
11.	Para estabelecer o preço de mercado foram encaminhados mais de 170 e-mails para fornecedores/representantes de laboratório solicitando cotação do item; foi pesquisado o painel de preços; assim como, a pesquisa em sítio especializado, o Banco de Preços da Saúde. A cesta de preços foi composta pela combinação desses parâmetros previstos no Art. 2°, da IN 5/2014 do MPOG, realizando-se a média entre os valores encontrados, passando a ser considerado o valor de referência do certame.
12.	Assim, após os procedimentos metodológicos para estabelecer o preço de mercado, o valor de referência ficou estabelecido em R$ 3,65, como consta nos autos do processo. A despeito de existir uma incongruência entre o preço constante no Sistema Comprasnet, R$ 3,65, e os arquivos de publicação do certame, onde consta o valor de R$ 1,47, o órgão reitera que o valor a ser considerado como de referência é o de R$ 3,65, como consta nos autos.
13.	Esclarece que, quanto ao certame anterior realizado pelo Hospital Naval Marcílio Dias, para o mesmo objeto (Sildenafila 25 mg) , Pregão Eletrônico 08/2020, sua homologação ocorreu em 29/09/2020, pelo valor de R$ 1,35. No entanto, o fornecedor vencedor do item não cumpriu com suas obrigações contratuais, ou seja, não entregou o medicamento Sildenafila, como pode ser verificado pela ausência de aquisições, para este item, através do Sistema Comprasnet.
14.	Ademais, uma das motivações para publicação do Pregão Eletrônico 106/2020, com o mesmo medicamento a Sildenafila, foi devido ao inadimplemento das obrigações contratuais por parte do fornecedor vencedor do item no Pregão Eletrônico anterior (PE 08/2020) .
15.	Quanto à alegação de dissonância no valor homologado pela Marinha do Brasil e Exército Brasileiro, pondera que os valores estimados/referência para as contratações conforme consta no Sistema Comprasnet, configuram-se no maior valor aceitável para a aquisição de um determinado item. Deste modo, o valor estimado constitui-se o preço de mercado para o item, não tendo que se falar em dissonância ou superfaturamento de preços em sua utilização.
16.	 Em regra, para todos os processos licitatórios, é necessário que o órgão promotor do certame publique qual o valor de referência, ou seja, qual o preço máximo que poderá ser pago por determinado item. É possível que o valor de referência, em decorrência da fase de lances, seja reduzido para um de menor preço, entretanto, não constitui ilegalidade, dissonância ou superfaturamento a utilização do valor de referência como preço a ser homologado.
17.	Deste modo, são considerados válidos os preços iguais ou menores ao valor de referência, não havendo em que se falar de superfaturamento de preços; portanto, factíveis de serem encaminhados, pelo pregoeiro, para homologação.
18.	Comparando-se com o item 85 do PE 99/2020 (UASG: 160322) do Exército Brasileiro - EB, o valor de referência foi de R$ 3,57, indicando que o preço de mercado encontrado pelo EB está totalmente compatível com o valor encontrado pela Marinha do Brasil - MB, cujo valor de referência foi de R$ 3,65, com uma diferença de apenas R$ 0,08.
19.	Ainda é relevante esclarecer que o PE 99/2020 (UASG: 160322) , onde o órgão gerenciador foi o Hospital Central do Exército (Exército Brasileiro) , e o PE 106/2020 (UASG: 765720) , tendo como gerenciador o Hospital Naval Marcílio Dias (Marinha do Brasil) , constituem processos independentes entre si, sendo assim, não existe relação de subordinação ou interdependência entre eles. Logo, não se pode inferir que ambos terão um mesmo desfecho ou um mesmo resultado, não sendo válido o argumento que deverão possuir um valor idêntico para homologação.
20.	Embora exista uma ampla divulgação dos certames da MB, alguns fatores podem contribuir para diferença entre os preços registrados em diferentes certames com o mesmo item. Deste modo, não devem ser negligenciados da análise de validade dos preços homologados alguns fatores externos, tais como: licitantes participantes diversos (questões singulares a cada fornecedor que pode sugerir diferença na sua política de formação de preços) , falta de interesse dos licitantes pelo item (baixo valor agregado) , único licitante a concorrer pelo item, dentre outros.
21.	Neste âmbito, ainda foi possível verificar através de consulta ao Painel de Preços e Comprasnet (peça 33, p. 9-49) , que os valores de referência de diversos pregões eletrônicos, no mesmo período, para o medicamento Sildenafila 25 mg, encontravam-se em perfeita consonância com o homologado pelo Hospital Naval Marcílio Dias - HNMD.
22.	Para exemplificar cita, com base no Apêndice 01 (peça 33, p. 8) : o item 133, PE 24/2021 (UASG: 155016) , com valor de referência de R$ 3,17; o item 214, PE 17/2021 (UASG: 783702) , com valor de referência de R$ 4,32; o item 19, PE 15/2021 (UASG: 155019) , com valor de referência de R$ 3,53; o item 44, PE 708/2020 (UASG: 926922) , com valor de referência de R$ 3,37; em que se observa a compatibilidade com os valores da MB, no que se refere ao preço de mercado, bem como, com valor de referência estabelecido e posteriormente homologado.
23.	Salienta ainda que, nos processos licitatórios mencionados no parágrafo anterior, os itens foram homologados pelos seguintes preços respectivamente: R$ 2,89; R$ 3,00; R$ 3,10; e R$ 3,37; (peça 33, p. 8) onde resta demonstrado que o valor de homologação do item 55 do PE 106/2020 do HNMD está em perfeita harmonia, com os preços praticados no mercado e compatíveis com outras licitações registradas no Sistema de Compras Governamentais.
24.	Cabe ainda mencionar, no documento de peça 33, p. 8, o item 194, PE 81/2021 (UASG: 926486) , com valor de referência de R$ 3,91; o item 323, PE 42/2021 (UASG: 460434) , com valor de referência de R$ 4,14 e o item 62, PE 70/2021 (UASG: 771300) , com valor de referência de R$ 7,26; em que se observam valores de referência acima dos preços apurados pelo HNMD, situações que indicam frequentes variações no valor do medicamento.
Manifestação da Unidade Jurisdicionada sobre a construção participativa de deliberações:
25.	A unidade jurisdicionada se limitou a dizer que não se vislumbravam indícios de irregularidades (peça 32, p. 1) .
Diligência à unidade jurisdicionada:
26.	Em sede de diligência, o Hospital Naval Marcílio Dias informou que não ocorreram adesões à Ata de Registro de Preços, do PE 106/2020 (peça 33, p. 6 e peça 42, p. 1) , bem como as aquisições para o item 55, do citado certame, foram realizadas pelas notas de empenho 2021NE002258 de 26 de maio de 2021, com a quantidade de 6.000 unidades; e 2021NE005567 de 25 de novembro de 2021, com a quantidade de 9.120 unidades, perfazendo um total de 15.120 comprimidos (peça 42, p. 1) , conforme notas de empenho anexas aos autos (peça 38) .
Análise:
27.	De fato, como informado pelo órgão, apenas uma empresa participou do item 55 do Pregão 106/2020 (peça 15, p. 81) , que precisou de negociação do preço com o licitante para se adequar ao valor estimado.
28.	De acordo com os argumentos trazidos pelo órgão, o real valor estimado para o item 55 era de R$ 3,65 (como constou no sistema Comprasnet) , o que não se mostra desarrazoado, estando em consonância com outros certames de objeto semelhante, como demonstrado pelo órgão no documento de peça 33, p. 8.
29.	Em relação ao item 85 do Pregão 99/2020 do Hospital Central do Exército (UASG 160322) , mencionado na representação, percebe-se que os valores estimados eram semelhantes (peça 44, p. 6) , porém o citado item contou com a presença de três empresas na disputa de lances sucessivos, o que ocasionou a diminuição do valor final auferido.
30.	Portanto, entende-se que a diferença na quantidade de licitantes nos dois certames supracitados pode ter sido um fator preponderante na diferença entre os valores homologados. Entretanto, no presente caso, não vislumbra que o HMND tenha concorrido para a aparição de apenas um licitante em seu certame, tendo sido fator alheio à vontade do órgão.
31.	Ademais, tendo em vista que o órgão já havia realizado licitação anterior com o mesmo objeto do item 55 (item 128 do Pregão 8/2020) em que, segundo o órgão, o fornecedor não forneceu o produto a contento, caso o HMND tivesse cancelado o item 55, acarretando uma nova licitação (que no caso, seria a terceira para o mesmo objeto em curto período de tempo) , não há garantias de que tal solução, neste caso específico, seria a mais vantajosa para o órgão.
32.	Quanto a este ponto, cabe ressaltar que a Lei de Introdução às Normas do Direito Brasileiro prevê o seguinte:
Art. 22.  Na interpretação de normas sobre gestão pública, serão considerados os obstáculos e as dificuldades reais do gestor e as exigências das políticas públicas a seu cargo, sem prejuízo dos direitos dos administrados. 
§ 1º Em decisão sobre regularidade de conduta ou validade de ato, contrato, ajuste, processo ou norma administrativa, serão consideradas as circunstâncias práticas que houverem imposto, limitado ou condicionado a ação do agente.
33.	Ademais, entende-se que não se pode tomar o valor lançado incorretamente no Anexo A ao Termo de Referência, de R$ 1,47 (peça 14, p. 37) , como parâmetro para se aventar um eventual sobrepreço. Entretanto, entende-se que tal discrepância, por ferir o princípio da vinculação ao instrumento convocatório, deve ser objeto de ciência ao órgão, com vistas à prevenção de outras ocorrências semelhantes.
34.	Diante do exposto, os elementos constantes dos autos permitem, desde já, a avaliação quanto ao mérito da presente representação como parcialmente procedente, com a realização de ciência, na forma descrita nesta instrução.
 (...) 
35.	Em virtude do exposto, propõe-se:
35.1. conhecer da representação, satisfeitos os requisitos de admissibilidade constantes dos arts. 235 e 237, III, do Regimento Interno deste Tribunal, e no art. 103, § 1º, da Resolução - TCU 259/2014, c/c o art. 113, § 1º, da Lei 8.666/1993;
35.2. no mérito, considerar a presente representação parcialmente procedente;
35.3. dar ciência ao Hospital Naval Marcílio Dias, com fundamento no art. 9º, inciso I, da Resolução - TCU 315/2020, sobre a seguinte impropriedade/falha, identificada no Pregão 106/2020, para que sejam adotadas medidas internas com vistas à prevenção de outras ocorrências semelhantes:
a) divergência entre o valor estimado para o item 55 (sildenafila 25mg) constante do Anexo A ao Termo de Referência, de R$ 1,47, em relação ao valor que constou do sistema Comprasnet quando da realização do certame, de R$ 3,65 feriu o princípio da vinculação ao instrumento convocatório, constante do caput do art. 3º da Lei 8.666/1993;
35.4. informar ao Hospital Naval Marcílio Dias e aos representantes do acórdão que vier a ser proferido, destacando que o relatório e o voto que fundamentam a deliberação ora encaminhada podem ser acessados por meio do endereço eletrônico www.tcu.gov.br/acordaos;
35.5. arquivar os presentes autos, nos termos art. 169, V, do Regimento Interno deste Tribunal."
O diretor da 3ª DT da Selog divergiu, contudo, da proposta acima, conforme parecer abaixo transcrito[footnoteRef:3], com o qual anuiu o titular da unidade instrutiva[footnoteRef:4]: [3:  Peça 46.]  [4:  Peça 47.] 
"2.	Incialmente, cumpre destacar que não se afasta sobrepreço comparando o valor contratado com os valore estimados/preços de referência de outros certames para o mesmo objeto. O preço de referência, ou valor estimando de uma licitação pode não refletir o preço de mercado. Portanto, afirmar que o valor de referência para o item sildenafila 25mg no certame realizado pelo Hospital Naval Marcílio Dias - HNMD (Pregão 106/2020) se assemelha ao valor de referência para esse mesmo item no certame do Hospital Central do Exército (Pregão 99/2020) e em outros identificados no painel de preços (Peça 33, p. 8) , não é argumento bastante para afastar o sobrepreço na aquisição dos comprimidos de sildenafila 25mg por R$ 3,65.
3.	Quanto à definição do preço de referência, cumpre reproduzir os argumentos do HNMD:
É importante esclarecer que todos os normativos legais vigentes à época do certame, sobretudo os que dispunham sobre os procedimentos administrativos para realização de pesquisa de preços (IN n° 05, de junho de 2014, alterada pela IN n° 03, de 20 de abril de 2017) , bem como, a metodologia para obtenção do valor de mercado e subsequente obtenção do preço de referência, foram observados em sua totalidade pelo Setor Requisitante, responsável pela pesquisa mercadológica do processo. 
Para estabelecer o preço de mercado foram encaminhados mais de 170 e-mails para fornecedores/representantes de laboratório solicitando cotação do item; foi pesquisado o painel de preços; assim como, a pesquisa em sítio especializado, o Banco de Preços da Saúde. A cesta de preços foi composta pela combinação desses parâmetros previstos no Art. 2°, da IN n° 5/2014 do MPOG, realizando-se a média entre os valores encontrados, passando a ser considerado o valor de referência do certame.
4.	A IN 5/2014 - SLTI/MPOG, vigente à época da elaboração dos ETP do Pregão 106/2020, em seu art. 2º, § 1º, estabelece que devem ser priorizados os preços obtidos por meio de pesquisa no painel de preços e contratações similares de outros entes públicos. Além disso, o § 2º do mesmo artigo, informa que devem ser desconsiderados os valore inexequíveis e os excessivamente elevados.
5.	O HNMD informa a consulta a mais de 170 fornecedores/representantes de laboratórios, além de pesquisa no painel de preços e banco de preços da saúde. Dessa cesta de preços teria estipulado o valor de referência, como base na média dos valores encontrados. Importante ressaltar que não consta esse valor de R$ 3,65 no edital do certame, o que afronta o previsto nos itens 8.1 e 8.3 do edital c/c o item 1.2 e Anexo A do Termo de Referência.
6.	Não foi juntada em resposta à oitiva a pesquisa de preços, mas é possível deduzir, até pelos valores das aquisições no painel de preços para o ano de 2021, conforme consta da resposta à oitiva (peça 33, p. 8) , que a definição da média que teria resultado no valor de R$ 3,.65 ocorreu sem priorizar os dados obtidos por meio de pesquisa no painel de preços e contratações similares de outros entes públicos, o que teria elevado, indevidamente, o valor de referência/valor estimado no certame.
7.	Cumpre lembrar que HNMD havia realizado recente licitação (Pregão 8/2020) e estimou o mesmo item em R$ 1,38, tendo a participação de duas empresas e melhor proposta ofertando R$ 1,35. O Hospital alega que o fornecedor não cumpriu suas obrigações contratuais, o que teria levado à inclusão do mesmo item no Pregão 106/2020. No entanto, não juntou documentação comprobatória, não apenas quanto à negativa da empresa de fornecimento, mas também quanto à abertura de procedimento administrativo com vistas a aplicar a devida sanção, assim como quanto à tentativa de aproveitamento do Pregão 8/2020, verificando com a outra empresa que participou do certame se teria interesse em fornecer o item nas mesmas condições do licitante vencedor.
8.	Como pode ser observado no relatório do Painel de Preços, gerado em 13/4/2022, e juntado aos autos pelo HNMD, dos 20 resultados, 16 apontam preço final inferior a R$ 3,00, sendo o valor obtido no pregão do HNMD o mais elevado de todos, R$ 3,65. Chama atenção algumas observações que constam no documento, como no item 16, certame que teve valor homologado de R$ 2,89 e o Hospital considera que é compatível com o obtido em sua licitação. Como pode ser compatível quando o valor obtido no certame do HNMD é mais de 20% superior? 
9.	Portanto, alegar que o resultado é decorrente da participação de apenas uma empresa, que teria aceitado fornecer o produto pelo preço de referência, não afasta o sobrepreço apontado, ainda mais diante da pesquisa realizada no painel de preços que aponta preço médio de R$ 1,81 (peça 33, p. 9) .
10.	A realização de certame anterior pelo Hospital, no segundo semestre de 2020, com preço de referência de R$ 1,38, com a participação de duas empresas; a realização de certame para o mesmo objeto pelo Hospital Central do Exército (HCE) , também localizado no Rio de Janeiro/RJ, com data de homologação muito próxima à homologação do certame do HNMD e preço final de R$ 1,50 (peça 33, p. 8) ; bem como o resultado de outros certames realizados por unidades localizadas no RJ no ano de 2021 com valore consideravelmente mais baixos, como os apontados nos itens 7 , 10 , 13 da planilha (Peça 33, p. 8) , são elementos suficientes para concluir que há sobrepreço nas contratações resultantes do Pregão 106/2020 do HNMD-RJ. Até os certames indicados nos itens 13 e 14 da referida planilha, também realizados por unidades localizadas RJ, mas no final de 2021, resultaram em valores menores, R$ 2,23 e R$ 2,41.
11.	Merece destaque o Pregão 98/2020, do Instituto Federal de Cardiologia (INC-RJ) , que contou com 5 participantes, todos localizados no Rio de Janeiro (Hospital Federal da Lagoa, Hospital Federal do Andraí, Hospital Geral de Bonsucesso, Hospital Universitário Gaffrée e Guinle e Hospital Federal Cardoso Fontes) . Segundo consta do Siasgnet, ocorreu também a adesão do Hospital Geral de Ipanema. Nesse certame, o valor do comprimido ficou em R$ 1,25.
12.	Muito embora os Certames do HCE, INC e Centro de Aquisições Específicas do Comando da Aeronáutica (CAE-RJ) , como preços do comprimido saindo por R$ 1,50, R$ 1,50 e R$ 1,25, respectivamente, todas unidades localizadas no Rio de Janeiro com certames realizados entre abril e setembro de 2021, para fins de apurar o débito resultante da contratação sob análise sugere-se utilizar como parâmetro o preço médio indicado na pesquisa realizada no painel de preços, R$ 1,81 (peça 33, p. 9) .
13.	Em resposta à diligência efetuada, o HNMD informou que não ocorreram adesões à Ata de Registro de Preços, do PE 106/2020 (peça 33, p. 6 e peça 42, p. 1) , bem como as aquisições para o item 55, do citado certame, foram realizadas pelas notas de empenho 2021NE002258 de 26 de maio de 2021, com a quantidade de 6.000 unidades; e 2021NE005567 de 25 de novembro de 2021, com a quantidade de 9.120 unidades, perfazendo um total de 15.120 comprimidos (peça 38) , conforme notas de empenho anexas aos autos (peça 38) . 
14.	Portanto, muito embora o edital tenha estimado a compra em R$ 22.226,40 (peça 14, p. 37) , a um custo unitário de R$ 1,47, o HNMD gastou R$ 55.188,00 (15.120 comprimidos a R$ 3,65) . Considerando o preço médio indicado no painel de preços, R$ 1,81, conclui-se que as aquisições realizadas pelo HNMD resultaram em um débito de R$ 27.820,80.
15.	Considerando o disposto no art. 47 da Lei 8.443/1992 c/c o art. 4º e § 4º e art. 6º da Instrução Normativa - TCU 71/2012, propõe-se determinação ao HNMD para que apure o débito e adote outras medidas administrativas ao seu alcance, requerendo ao órgão jurídico pertinente as medidas judiciais e extrajudiciais cabíveis, com vistas à obtenção do ressarcimento do débito apurado, inclusive o protesto, se for o caso. 
16.	Em virtude do exposto, propõe-se:
16.1	conhecer da representação, satisfeitos os requisitos de admissibilidade constantes dos arts. 235 e 237, III, do Regimento Interno deste Tribunal, e no art. 103, § 1º, da Resolução - TCU 259/2014, c/c o art. 113, § 1º, da Lei 8.666/1993;
16.2	no mérito, considerar a presente representação procedente; 
16.3	determinar ao Hospital Naval Marcílio Dias, com fundamento no art. 250, inciso II, do Regimento Interno/TCU, que no prazo de até noventa dias adote providências quanto ao item abaixo, e informe ao TCU, ao final do prazo ora determinado, os encaminhamentos realizados: 
16.3.1 em razão de se haver constatado a compra, decorrente do Pregão Eletrônico 106/2020, de 15.120 comprimidos de sildenafila 25mg pelo valor unitário de R$ 3,65, enquanto o valor médio no painel de preços para o período é de R$ 1,81 e o Hospital Central do Exército, por meio do Pregão Eletrônico 99/2020, registrou o preço de R$ 1,50, adote as medidas administrativas pertinentes para apuração do débito e outras ao seu alcance, sem prejuízo de requerer ao órgão jurídico da estatal que adote as medidas judiciais e extrajudiciais cabíveis, com vistas à obtenção do ressarcimento do débito apurado, em valores devidamente atualizados, inclusive o protesto, se for o caso, com fundamento no disposto no art. 47 da Lei 8.443/1992 c/c o art. 4º e § 4º e art. 6º da Instrução Normativa - TCU 71/2012.
16.4	informar ao Hospital Naval Marcílio Dias e aos representantes do acórdão que vier a ser proferido, destacando que o relatório e o voto que fundamentam a deliberação ora encaminhada podem ser acessados por meio do endereço eletrônico www.tcu.gov.br/acordaos;
16.5	arquivar os presentes autos, nos termos art. 169, V, do Regimento Interno deste Tribunal."
Considerando a apresentação de documentação após o parecer acima, a unidade instrutiva complementou seu exame, conforme parecer de peça 57:
"2.	Concluída a análise por esta Selog, conforme pronunciamentos às peças 46 e 47, com proposta para adoção, pelo Hospital Naval Marcílio Dias, de medidas administrativas pertinentes para apuração do débito e ressarcimento ao erário diante do sobrepreço apurado, foram juntados aos autos novos documentos, a título de prestação de informações complementares (peças 48 a 56) . Diante disso, conforme Despacho à peça 57, o Exmo Ministro Relator Weder de Oliveira, restituiu os autos à unidade instrutiva para exame das novas informações.
3.	Do documento constante à peça 49, destacamos os seguintes argumentos apresentados:
I - 	Para identificar o preço de referência admite-se diversos parâmetros, conforme IN 73/2020 da Secretaria de Gestão do Ministério da Economia. Mesmo priorizando o Painel de Preços como parâmetro para estimar o preço em processos licitatórios, não é crível imaginar que ele isoladamente possa servir de maneira infalível com boa baliza para as contratações públicas, bem como para julgar possíveis ocorrências de sobrepreço;
II - 	A pesquisa de preços foi realizada e revisada, em setembro e novembro de 2020, período de grande flutuabilidade dos preços em razão do enfrentamento à pandemia do SARS-COV-2;
III -	Devido à alta volatilidade dos preços de medicamentos imposta pela pandemia da Covid-19, mesmo com uma detida análise crítica dos preços coletados para compor a estimativa de preços do PE 106/2020, optou-se por realizar a média entre todos os preços obtidos e utilizar a prerrogativa constante no inciso I do art. 2º da IN 73/2020; 
IV - 	A cesta de preços foi composta por 5 preços, sendo 3 do painel de preços, 1 do banco de preços da saúde e 1 por consulta direta com fornecedores (único fornecedor, dentre todos os consultados, que cotou o item) , resultando em R$ 3,65;
V -	Entende que reforça a conformidade da metodologia empregada o preço do medicamento constante da Tabela Cmed, na data de realização da pesquisa, R$ 12,75;
VI -	As aquisições teriam ocorrido por valores abaixo do que constava da Tabela Cmed à época, R$ 10,59;
VII - A única proposta apresentada no certame apresentava o valor de R$ 9,71 e após negociação a licitante aceitou reduzir para o valor de R$ 3,65, que seria o máximo aceitável pelo órgão;
VIII - Tentou a aquisição do medicamento por meio do Pregão Eletrônico 8/2020, ao preço de R$ 1,38, mas a licitante vencedora não entregou o medicamento alegando falta de insumos para a sua produção, conforme documentos juntados aos autos;
IX-	Menciona a Lei de Introdução às Normas do Direito Brasileiro - LINDB, sobre a interpretação das normas relacionadas à gestão pública, na qual deve-se considerar as dificuldades reais do gestor e as exigências das políticas públicas a seu cargo, ou seja, a necessidade de examinar os elementos contextuais em que a compra pública foi realizada:
X -	Destaca o inciso III, art. 2º da IN 73/2020 e o inciso II, art. 2º da IN Seges/ME 65/2021, ambos tratam do sobrepreço, e considera que, para sua caracterização, precisa localizar-se em ponto extremamente superior ao preço de mercado;
XI-	Entende que o valor da pesquisa mercadológica deve ser considerado na análise de possível sobrepreço, A utilização isolada da média dos valores homologados, registrados no painel de preços, não se mostra como parâmetro adequado para auferir possível sobrepreço nas contratações públicas;
XII-	Quanto à média de R$ 1,81, considera que a presunção de sobrepreço não pode ser baseada em cálculo simplista e restritamente matemático;
XII - Dos 20 órgãos considerados para obtenção da média, 9 estariam acima do valor estabelecido e consequentemente sujeitos a processos de ressarcimento ao erário.
4.	Diante disso, requer que seja considerada improcedente a presente representação.
5.	O Centro de Controle Interno da Marinha também se manifestou, em síntese, mencionando a IN 73/2020 - Seges/ME e sugerindo que sejam considerados outros parâmetros além do painel de preços, que se faça um maior detalhamento quanto à exequibilidade dos preços mencionados no relatório do painel de preços e considere na apuração do sobrepreço aquisições com quantitativos semelhantes.
6.	Quanto ao argumento de que são permitidos outros parâmetros para se calcular o preço de referência (valor estimado) e, conforme a IN 73/2020 - Seges/ME, o painel de preços não pode ser usado isoladamente como boa baliza para contratações públicas e nem para julgar possíveis ocorrências de sobrepreço, cumpre destacar alguns dispositivos da referida instrução normativa.
Art. 5º A pesquisa de preços para fins de determinação do preço estimado em processo licitatório para a aquisição e contratação de serviços em geral será realizada mediante a utilização dos seguintes parâmetros, empregados de forma combinada ou não:
I - Painel de Preços, disponível no endereço eletrônico gov.br/paineldeprecos, desde que as cotações refiram-se a aquisições ou contratações firmadas no período de até 1 (um) ano anterior à data de divulgação do instrumento convocatório;
II - aquisições e contratações similares de outros entes públicos, firmadas no período de até 1 (um) ano anterior à data de divulgação do instrumento convocatório;
III - dados de pesquisa publicada em mídia especializada, de sítios eletrônicos especializados ou de domínio amplo, desde que atualizados no momento da pesquisa e compreendidos no intervalo de até 6 (seis) meses de antecedência da data de divulgação do instrumento convocatório, contendo a data e hora de acesso; ou
IV - pesquisa direta com fornecedores, mediante solicitação formal de cotação, desde que os orçamentos considerados estejam compreendidos no intervalo de até 6 (seis) meses de antecedência da data de divulgação do instrumento convocatório.
§1º Deverão ser priorizados os parâmetros estabelecidos nos incisos I e II.
 (...) 
Metodologia
Art. 6º Serão utilizados, como métodos para obtenção do preço estimado, a média, a mediana ou o menor dos valores obtidos na pesquisa de preços, desde que o cálculo incida sobre um conjunto de três ou mais preços, oriundos de um ou mais dos parâmetros de que trata o art. 5º, desconsiderados os valores inexequíveis, inconsistentes e os excessivamente elevados.
7.	A IN 73/2020 é clara quanto à necessidade de, na pesquisa de preços, serem priorizados o painel de preços e aquisições e contratações similares de outros entes públicos (art. 5º, § 1º) . Além disso, conforme art. 6º da referida norma, devem ser desconsiderados os preços excessivamente elevados.
8.	Conforme Despacho à peça 46, ao analisar o valor do preço estimado que foi registrado no Comprasnet (R$ 3,65) , destacamos o seguinte:
5. O HNMD informa a consulta a mais de 170 fornecedores/representantes de laboratórios, além de pesquisa no painel de preços e banco de preços da saúde. Dessa cesta de preços teria estipulado o valor de referência, como base na média dos valores encontrados. Importante ressaltar que não consta esse valor de R$ 3,65 no edital do certame, o que afronta o previsto nos itens 8.1 e 8.3 do edital c/c o item 1.2 e Anexo A do Termo de Referência. 
6. Não foi juntada em resposta à oitiva a pesquisa de preços, mas é possível deduzir, até pelos valores das aquisições no painel de preços para o ano de 2021, conforme consta da resposta à oitiva (peça 33, p. 8) , que a definição da média que teria resultado no valor de R$ 3,.65 ocorreu sem priorizar os dados obtidos por meio de pesquisa no painel de preços e contratações similares de outros entes públicos, o que teria elevado, indevidamente, o valor de referência/valor estimado no certame. 
9.	Com o retorno dos autos para análise da documentação complementar apresentada, e diante do envio de cópia do processo administrativo referente à contração, em que consta a pesquisa de preços realizada, é possível verificar que, de fato, não foram observados os comandos contidos na IN 73/2020 -Seges/ME. Mesmo considerando que a norma vigente à época da realização da pesquisa de preços era a IN 5/2014 - SLTI/MPOG, conforme destacado no despacho à peça 46, a conclusão é a mesma, uma vez que o art. 2º, § 1º, estabelece que devem ser priorizados os preços obtidos por meio de pesquisa no painel de preços e contratações similares de outros entes públicos, e o § 2º do mesmo artigo informa que devem ser desconsiderados os valore inexequíveis e os excessivamente elevados. 
10.	Conforme mapa comparativo de preços (peça 50, p. 19) , no cálculo da média foram utilizados três preços obtidos no painel de preços, sendo os três no valor de R$ 1,20, o preço obtido após consulta no Banco de Preços da Saúde (BPS) , R$ 2,28, e um único preço obtido junto a consulta a fornecedores, no valor de R$ 12,39. Fica evidente o desrespeito ao previsto no art. 2º, §2º, da IN 5/2014 - SLTI/MPOG, ao considerar no cálculo da média o valor de R$ 12,39.
11.	Inclusive, excluindo o valor de R$ 12,39 no cálculo da média, obtém-se o valor estimado de R$ 1,47, que é o valor informado no edital do certame como sendo o valor máximo a ser aceito (peça 14, p. 37) , diante do disposto nos itens 8.1 e 8.3 do edital c/c o item 1.2 e Anexo A do Termo de Referência.
12.	No resumo da IRP cadastrada no Comprasnet, de 14/9/2020, consta como valor unitário para o item Sildenafila 25 mg, o valor de R$ 1,47 (peça 50, p. 337) . 
13.	Há dois Relatórios de Pesquisa de Preços (peça 50, p. 310, e peça 50, p. 455) . O segundo, datado de 5/11/2020, apresenta a mesma justificativa para a inclusão, no cálculo do valor estimado, aquele obtido após consulta a fornecedores, conforme destacado abaixo. No entanto, na verdade, as razões apresentadas afastariam a necessidade de utilização de preço obtido junto à consulta a fornecedores para o item Sildenafila 25mg, uma vez que na pesquisa junto ao painel de preços foram obtidos 3 (três) resultados (peça 50, p. 100) , e ainda consta o preço obtido junto ao BPS. Como agravante, destaca-se que o preço obtido junto à consulta a fornecedores se mostrava excessivamente elevado, distorcendo o valor referencial e afastando-o da maior parte das referências consideradas válidas pelo próprio órgão contratante.
Dessa forma, participo que foi utilizado para a pesquisa de preços preferencialmente a modalidade I (Painel de Preços) em conjunto com a modalidade III (Banco de Preços em Saúde) e a modalidade IV (Fornecedores) , disposta no art. 2º da Instrução Normativa/MPOG/SLTI nº 3/2017, tendo em vista que se mostrou razoável, em razão de não termos obtido o mínimo de 3 preços para todos os itens apenas com a pesquisa no sitio http://paineldeprecos.planejamento.gov.br, conforme comprovantes juntados aos autos do processo. 
14.	Não há, portanto, uma justificativa no processo administrativo para que o valor registrado no Comprasnet como valor estimado para o item referente ao medicamento Sildenafila 25mg tenha sido posteriormente alterado, considerando que no registo da IRP consta o valor de R$ 1,47 (peça 50, p. 337) . Como agravante, o edital foi publicado, conforme peça 14, com o valor unitário estimado para o item de R$ 1,47. Se tivesse sido respeitado o valor estimado publicado no edital, que o definiu inclusive como valor máximo aceitável, não estaríamos tratando de sobrepreço na contratação.
15.	No que diz respeito à utilização do painel de preços como fonte para definição de sobrepreço, justifica-se por se tratar de preços praticados pela Administração pública e pela histórica falta de incentivos à apresentação de propostas na fase de cotação junto a fornecedores que efetivamente reflitam a prática de mercado.
16.	Quanto à utilização do valor de R$ 1,81 no cálculo do sobrepreço, que é a média do painel de preços para o ano de 2021 (peça 33, p. 9) , importante destacar que utilizando apenas as unidades com sede no estado do Rio de Janeiro o valor médio não se altera significativamente, passando para R$ 1,84 (itens 7, 9, 10, 13, 14 e 15) .
17.	 Os quantitativos dos pregões mencionados nos itens 9 e 10 da planilha (peça 33, p. 8) , que tiveram valores homologados bem abaixo do registrado pelo HNMD (R$ 1,50) , também afastam justificativa para a variação de preços identificada em razão das quantidades demandadas. No Pregão 99/2020, Hospital Central do Exército - RJ, o quantitativo estimado é de 4.800 unidades e no Pregão 78/2021 - CAE-RJ, o quantitativo estimado é de 2.000 unidades. Ambos possuem quantitativos inferiores ao previsto no pregão do HNMD, com quantitativo estimado de 15.120 unidades.
18.	No que diz respeito às demais unidades que teriam adquirido a Sildenafila 25mg por preço superior à média do painel de preços, o presente processo trata apenas da aquisição realizada pelo HNMD. No entanto, nada impede que o TCU, atendidos os critérios de materialidade, risco e relevância, autue processo para apurar possíveis irregularidades em outras licitações realizadas para outras compras do mesmo medicamento. 
19.	A título de exemplo, cumpre mencionar o Pregão 17/2021, Hospital Naval de Recife. Embora o valor registrado para a aquisição seja de R$ 3,00, o quantitativo licitado é de apenas 600 comprimidos. No Pregão 15/2021, do Hospital Júlio Muller/MG, que registrou preço de R$ 3,37, o quantitativo licitado é de apenas 400 comprimidos. Considerando a pequena quantidade envolvida e os custos de entrega do produto, ainda mais diante da possibilidade de entrega parcelada do quantitativo licitado por ser ARP, é possível que essa diferença possa ser justificada pela falta de escala. Além disso, a baixa materialidade tornaria o custo do controle em eventual fiscalização superior ao benefício esperado.
20.	Quanto á comparação com preços das tabelas CMED, essas não devem ser utilizadas como parâmetro para a elaboração do orçamento de referência, muito menos como fonte para apurar possível sobrepreço. A jurisprudência do TCU é categórica quanto à sua inadequação para levantamento de preço de mercado (Acórdão 2150/2015-TCU-Plenário, Ministro Relator Bruno Dantas, e 3.016/2012-TCU-Plenário, Ministro Relator Walton Alencar Rodrigues) .
21.	Auditoria Operacional realizada pelo TCU constatou, à época, preços da tabela CMED significativamente superiores aos praticados em compras públicas, havendo casos em que ultrapassavam 10.000% (Acórdão 3016/2012-TCU-Plenário, Ministro Relator Walton Alencar Rodrigues) . Conforme Acórdão 2901/2016-TCU-Plenário, e 1.304/2017-Plenário, Ministro Relator Benjamin Zymler, o TCU considera valida a utilização do BPS como referencial de preços de mercado, em detrimento da tabela da CMED.
22.	Isso posto, submete-se os autos à consideração superior reiterando a proposta contida no despacho à peça 33."
O Ministério Público junto a este Tribunal (MP/TCU) , representado pelo procurador-geral Júlio Marcelo de Oliveira, manifestou-se de acordo com a proposta da unidade instrutiva[footnoteRef:5]. [5:  Peça 61.] 
É o relatório.

não há.

Procurador Júlio Marcelo de Oliveira.

REPRESENTAÇÃO. POSSÍVEIS IRREGULARIDADES NA COMPRA DE MEDICAMENTOS PELO MINISTÉRIO DA DEFESA. IDENTIFICAÇÃO DE SOBREPREÇO/SUPERFATURAMENTO. VALOR INFERIOR AO DEFINIDO NO ART. 6º, I, DA IN TCU 71/2012. DETERMINAÇÃO.

REPRESENTAÇÃO (REPR)

Unidade de Auditoria Especializada em Contratações (AudContratações).

Em exame, representação formulada pelo deputado federal Elias Vaz de Andrade e pelo senador Jorge Kajuru Reis da Costa Nasser a respeito de possíveis irregularidades na aquisição de comprimidos de citrato de sildenafila pelo Ministério da Defesa, nos exercícios de 2020 e 2021.
Tais irregularidades foram assim sintetizadas na instrução inicial da então Secretaria de Controle Externo de Aquisições Logísticas (Selog) [footnoteRef:2]: [2:  Peça 18.] 
 "a) (...) o Ministério da Defesa realizou oito Pregões Eletrônicos destinados a compra de 35.320 comprimidos de Citrato de Sildenafila, que é popularmente conhecido como Viagra, nos anos de 2020 e 2021.
b) a compra de medicamentos para disfunção erétil para as Forças Armadas ofende os princípios da eficiência e probidade na administração pública.
c) os processos de compra do Viagra revelaram, ainda, que a Defesa adquiriu os medicamentos com superfaturamento de até 143%.
d) no Pregão Eletrônico 106/2020, realizado pela Marinha para a compra de 15.120 comprimidos, a Sildenafila 25 mg (princípio ativo do Viagra) foi adjudicada pelo preço unitário de R$ 3,65. O processo foi homologado em 7/4/2021.
e) no dia 14/4/2021, o Pregão Eletrônico 99/2020 foi homologado pelo Comando do Exército para a aquisição de 4.800 comprimidos de Sildenafila 25 mg, porém com preço unitário de R$1,50.
f) ademais, as duas aquisições foram destinadas às unidades militares localizadas no Estado do Rio de Janeiro e ocorreram na mesma época, no mês de abril de 2021".
Em análise inicial, a unidade instrutiva concluiu que "em relação à aquisição de sildenafila, tal fato, por si só, não se constitui irregularidade. Portanto, a representação deve ser considerada improcedente quanto a este ponto"[footnoteRef:3]. [3:  Itens 5-13 da instrução de peça 18 (p. 3-5) .] 
Entretanto, naquele momento, suscitou que os "valores auferidos no item 55 (SILDENAFILA, COMPOSIÇÃO SAL CITRATO, CONCENTRAÇÃO 25 MG) do Pregão 106/2020 do Hospital Naval Marcílio Dias, R$ 3,65 (peça 16, p. 24) , de fato, parecem estar em dissonância com os valores conseguidos no item 85 do Pregão 99/2020 do Hospital Central do Exército, de R$ 1,50 (peça 2, p. 7) ".
Nesse contexto, foram realizadas oitiva e diligência do Hospital Naval Marcílio Dias (HNMD) .
Ao examinar as informações apresentadas, o auditor instrutor, conforme peça 45, afastou a ocorrência de sobrepreço aventada na primeira análise, propondo considerar a representação parcialmente procedente e expedir ciência ao Hospital Naval Marcílio Dias, no sentido de que:
 "a divergência entre o valor estimado para o item 55 (sildenafila 25mg) constante do Anexo A ao Termo de Referência, de R$ 1,47, em relação ao valor que constou do sistema Comprasnet quando da realização do certame, de R$ 3,65 feriu o princípio da vinculação ao instrumento convocatório, constante do caput do art. 3º da Lei 8.666/1993".
O diretor e o subsecretário da Selog[footnoteRef:4] divergiram desse entendimento e, com base no preço médio indicado no painel de referência de preços (R$ 1,81) , concluíram que "as aquisições realizadas pelo HNMD resultaram em um débito de R$ 27.820,80", propondo a expedição de determinação ao HNMD para que apurasse o débito, adotasse outras medidas administrativas ao seu alcance e requeresse ao órgão jurídico pertinente as medidas judiciais e extrajudiciais cabíveis, com vistas à obtenção do ressarcimento do débito apurado. [4:  Peças 46 e 47.] 
Após essa instrução, a unidade jurisdicionada juntou aos autos novos documentos, a título de prestação de informações complementares[footnoteRef:5], que foram examinados pela unidade instrutiva, conforme pareceres de peças 58 e 59, sendo mantida a proposta de determinação. [5:  Peças 48 a 56.] 
O MP/TCU, que requereu a oportunidade de oficiar nos autos, manifestou-se de acordo com a proposta da unidade instrutiva[footnoteRef:6].  [6:  Peça 61.] 
II
Acolho em essência a proposta da unidade instrutiva, conforme ponderações que passo a tecer.
Como examinado pela Selog, o fato da aquisição, por si só, de sildenafila não constitui irregularidade.
Há elementos nos autos, contudo, que demonstram a existência de sobrepreço nas contratações resultantes do pregão 106/2020 do HNMD-RJ para esse medicamento e de superfaturamento da efetiva aquisição. Destaco partes do despacho inicial do diretor da Selog[footnoteRef:7] nesse sentido: [7:  Peça 58.] 
"10.	A realização de certame anterior pelo Hospital, no segundo semestre de 2020, com preço de referência de R$ 1,38, com a participação de duas empresas; a realização de certame para o mesmo objeto pelo Hospital Central do Exército (HCE) , também localizado no Rio de Janeiro/RJ, com data de homologação muito próxima à homologação do certame do HNMD e preço final de R$ 1,50 (peça 33, p. 8) ; bem como o resultado de outros certames realizados por unidades localizadas no RJ no ano de 2021 com valores consideravelmente mais baixos, como os apontados nos itens 7, 10, 13 da planilha (Peça 33, p. 8) , são elementos suficientes para concluir que há sobrepreço nas contratações resultantes do Pregão 106/2020 do HNMD-RJ. Até os certames indicados nos itens 13 e 14 da referida planilha, também realizados por unidades localizadas RJ, mas no final de 2021, resultaram em valores menores, R$ 2,23 e R$ 2,41.
11.	Merece destaque o Pregão 98/2020, do Instituto Federal de Cardiologia (INC-RJ) , que contou com 5 participantes, todos localizados no Rio de Janeiro (Hospital Federal da Lagoa, Hospital Federal do Andraí, Hospital Geral de Bonsucesso, Hospital Universitário Gaffrée e Guinle e Hospital Federal Cardoso Fontes) . Segundo consta do Siasgnet, ocorreu também a adesão do Hospital Geral de Ipanema. Nesse certame, o valor do comprimido ficou em R$ 1,25.
12.	Muito embora os Certames do HCE, INC e Centro de Aquisições Específicas do Comando da Aeronáutica (CAE-RJ) , como preços do comprimido saindo por R$ 1,50, R$ 1,50 e R$ 1,25, respectivamente, todas unidades localizadas no Rio de Janeiro com certames realizados entre abril e setembro de 2021, para fins de apurar o débito resultante da contratação sob análise sugere-se utilizar como parâmetro o preço médio indicado na pesquisa realizada no painel de preços, R$ 1,81 (peça 33, p. 9) ".
Posteriormente à análise de mérito da unidade instrutiva, que considerou a existência de sobrepreço nas contratações, o HNMD juntou aos autos novos documentos, a título de prestação de informações complementares[footnoteRef:8], nos quais, entre outros argumentos, defende a pesquisa de preços que baseou o novo valor máximo aceitável (R$ 3,65) , que foi o valor contratado, bem como questiona o valor médio apurado inicialmente pela unidade instrutiva de R$ 1,81. [8:  Peças 48 a 56.] 
Em síntese, alega que a cesta de preços foi composta por cinco preços, sendo três do painel de preços, um do banco de preços da saúde e um por consulta direta com fornecedores (único fornecedor, dentre todos os consultados, que cotou o item) , resultando em R$ 3,65; que a única proposta apresentada no certame apresentava o valor de R$ 9,71 e, após negociação, a licitante aceitou reduzir para o valor de R$ 3,65, que seria o máximo aceitável pelo órgão; e que as aquisições teriam ocorrido por valores abaixo do que constava da tabela Cmed à época, R$ 10,59.
O art. 2º, § 1º, da IN 5/2014 - SLTI/MPGO, vigente à época da realização da pesquisa de preços, estabelece que devem ser priorizados os preços obtidos por meio de pesquisa no painel de preços e contratações similares de outros entes públicos, e o § 2º do mesmo artigo informa que devem ser desconsiderados os valores inexequíveis e os excessivamente elevados. Semelhantes orientações constam da IN 73/2020 - Seges/ME, conforme arts. 5º, § 1º, e 6º.
Acertado, assim, o exame da unidade instrutiva quanto à indevida utilização de preço excessivamente elevado para o cálculo da média pelo HNMD, que foi o valor referente à consulta de fornecedores (R$ 12,39) , de acordo com o exame abaixo transcrito:
"10.	Conforme mapa comparativo de preços (peça 50, p. 19) , no cálculo da média foram utilizados três preços obtidos no painel de preços, sendo os três no valor de R$ 1,20, o preço obtido após consulta no Banco de Preços da Saúde (BPS) , R$ 2,28, e um único preço obtido junto a consulta a fornecedores, no valor de R$ 12,39. Fica evidente o desrespeito ao previsto no art. 2º, §2º, da IN 5/2014 - SLTI/MPOG, ao considerar no cálculo da média o valor de R$ 12,39.
11.	Inclusive, excluindo o valor de R$ 12,39 no cálculo da média, obtém-se o valor estimado de R$ 1,47, que é o valor informado no edital do certame como sendo o valor máximo a ser aceito (peça 14, p. 37) , diante do disposto nos itens 8.1 e 8.3 do edital c/c o item 1.2 e Anexo A do Termo de Referência.
12.	No resumo da IRP cadastrada no Comprasnet, de 14/9/2020, consta como valor unitário para o item Sildenafila 25 mg, o valor de R$ 1,47 (peça 50, p. 337) .  
 (...) 
14.	Não há, portanto, uma justificativa no processo administrativo para que o valor registrado no Comprasnet como valor estimado para o item referente ao medicamento Sildenafila 25mg tenha sido posteriormente alterado, considerando que no registo da IRP consta o valor de R$ 1,47 (peça 50, p. 337) . Como agravante, o edital foi publicado, conforme peça 14, com o valor unitário estimado para o item de R$ 1,47. Se tivesse sido respeitado o valor estimado publicado no edital, que o definiu inclusive como valor máximo aceitável, não estaríamos tratando de sobrepreço na contratação.
17.	 Os quantitativos dos pregões mencionados nos itens 9 e 10 da planilha (peça 33, p. 8) , que tiveram valores homologados bem abaixo do registrado pelo HNMD (R$ 1,50) , também afastam justificativa para a variação de preços identificada em razão das quantidades demandadas. No Pregão 99/2020, Hospital Central do Exército - RJ, o quantitativo estimado é de 4.800 unidades e no Pregão 78/2021 - CAE-RJ, o quantitativo estimado é de 2.000 unidades. Ambos possuem quantitativos inferiores ao previsto no pregão do HNMD, com quantitativo estimado de 15.120 unidades".
Como se verifica do exame acima, ao se excluir o valor excessivo da pesquisa de preços (R$ 12,39) , se obtém o valor definido no termo de referência como o valor máximo aceitável, R$ 1,47, valor esse compatível com o registrado pelo Hospital Central do Exército (R$ 1,50) , por meio do pregão eletrônico 99/2020, que foi realizado em período próximo.
Conforme também destacado pela unidade instrutiva, não há justificativa no processo administrativo para alteração, no Comprasnet, do valor aceitável de R$ 1,47 (definido no termo de referência, e mantido ali inalterável) para R$ 3,65, valor significativamente superior também a outras estimativas conduzidas pela unidade instrutiva. 
***
De todo o exposto pela secretaria, o que se tem comprovado, segundo bem discorreu o diretor da secretaria, é a aquisição do medicamento em questão por preço manifestamente superior (R$ 3,65) ao preço máximo aceitável (R$ 1,47) , em descumprimento, injustificado, ao disposto nos "itens 8.1 e 8.3 do edital c/c o item 1.2 e Anexo A do Termo de Referência". 
Ressalto que o preço definido no termo de referência, que deve ser utilizado para cálculo do superfaturamento, foi estimado adequadamente e se mostrava compatível com o preço resultante de outras estimativas conduzidas pela Selog.
Ante a baixa materialidade do débito[footnoteRef:9], entretanto, considero adequada a proposta da secretaria de expedição de determinação ao Hospital Naval Marcílio Dias para que adote as medidas administrativas conducente à apuração do débito e à obtenção do ressarcimento, bem como outras ações pertinentes de sua competência. [9:  Utilizando o valor de R$ 1,47 o superfaturamento corresponde a cerca de R$ 32.960,00.] 
	Diante do exposto, manifesto-me pela aprovação do acórdão que ora submeto à apreciação deste Colegiado.
TCU, Sala das Sessões, em 28 de março de 2023.
Weder de Oliveira
Relator